臺灣臺南地方法院刑事判決　
110年度交訴字第220號
公  訴  人  臺灣臺南地方檢察署檢察官
被      告  蔡素梅




選任辯護人  方金寶律師
            吳冠龍律師
上列被告因公共危險等案件，經檢察官提起公訴（110年度調偵
字第1734號），本院判決如下：
    主  文
蔡素梅被訴肇事逃逸部分無罪；被訴過失傷害部分免訴。
    理  由
壹、無罪部分（肇事逃逸部分）：
一、公訴意旨略以：被告蔡素梅於民國109年12月26日下午1時48
    分許，騎乘車牌號碼000-0000號普通重型機車(下稱被告機
    車)，沿臺南市中西區民生路由東往西方向騎乘至該路與西
    門路口停等紅燈後，準備起步前行之際，原應注意車輛起駛
    前應注意前後左右有無車輛，而依當時天候晴、日間自然光
    線(起訴書誤載為夜間有照明)、路面乾燥無缺陷且無障礙物
    、視距良好，並無不能注意之情事，竟疏未注意左右來車即
    貿然起駛；適有告訴人楊亦凡同向騎乘車牌號碼000-0000號
    普通重型機車(下稱告訴人機車)，亦右偏行駛未注意安全距
    離，二車遂發生碰撞，致告訴人受有頭部外傷、右手腕挫傷
    、右手肘、右膝及右足踝挫擦傷之傷害（被告所涉過失傷害
    罪嫌，另為免訴判決，詳下述）。詎被告肇事後，明知告訴
    人因其肇事行為而受有前開傷害，竟未停留現場報警並協助
    救護，反基於肇事逃逸之犯意，騎乘被告機車逃逸。因認被
    告涉犯修正前刑法第185條之4之肇事逃逸罪嫌等語。
二、按犯罪事實應依證據認定之，無證據不得認定犯罪事實；不
    能證明被告犯罪者，應諭知無罪之判決，刑事訴訟法第154
    條第2項、第301條第1項分別定有明文。又刑事訴訟法第161
    條第1項規定：檢察官就被告犯罪事實，應負舉證責任，並
    指出證明之方法。因此，檢察官對於起訴之犯罪事實，應負
    提出證據及說服之實質舉證責任。倘其所提出之證據，不足
    為被告有罪之積極證明，或其指出證明之方法，無從說服法
    院以形成被告有罪之心證，基於無罪推定之原則，自應為被
    告無罪判決之諭知。
三、又按88年4月21日增訂公布之刑法第185條之4規定：「駕駛
    動力交通工具肇事，致人死傷而逃逸者，處6月以上5年以下
    有期徒刑。」（102年6月11日修正公布同條規定，提高刑度
    為1年以上7年以下有期徒刑，構成要件均相同），其中有關
    「肇事」部分，可能語意所及之範圍，包括「因駕駛人之故
    意或過失」或「非因駕駛人之故意或過失」（因不可抗力、
    被害人或第三人之故意或過失）所致之事故，除因駕駛人之
    故意或過失所致之事故為該條所涵蓋，而無不明確外，其餘
    非因駕駛人之故意或過失所致事故之情形是否構成「肇事」
    ，尚非一般受規範者所得理解或預見，於此範圍內，其文義
    有違法律明確性原則，此違反部分，應自本解釋公布之日起
    失其效力，業經司法院大法官於108年5月31日作成釋字第77
    7號解釋在案，是若駕駛人就事故之發生並無故意或過失時
    ，揆諸上開解釋意旨，於該解釋公布之108年5月31日後至新
    法施行前，即已無刑法第185條之4肇事逃逸罪之適用，無論
    其離去現場是否基於逃逸之犯意，均不構成該罪。後該條文
    於被告行為後之110年5月28日經修正公布，同年月30日起施
    行，修正後之規定為「駕駛動力交通工具發生交通事故，致
    人傷害而逃逸者，處6月以上5年以下有期徒刑；致人於死或
    重傷而逃逸者，處1年以上7年以下有期徒刑」、「犯前項之
    罪，駕駛人於發生交通事故致人死傷係無過失者，減輕或免
    除其刑」。次按法律不溯既往及罪刑法定主義為刑法時之效
    力之兩大原則，行為之應否處罰，應以行為時之法律有無規
    定處罰為斷，若行為時與行為後之法律皆有處罰規定，始有
    刑法第2條比較新舊法之適用（最高法院72年度台上字第630
    6號判例意旨參照）。是於108年5月31日起至110年5月29日
    止，駕駛動力交通工具肇事之行為人，若就事故之發生無過
    失，無論其是否離開現場，均不構成肇事逃逸罪。倘非因駕
    駛人之故意或過失所致之事故，即非該條所指之肇事，尚與
    該罪之構成要件不符，其行為不罰，應諭知無罪（最高法院
    109年度台上字第1035號、109年度台上字第28號、109年度
    台上字第1013號、110年度台上字第620號判決意旨參照）。
四、公訴意旨認被告涉犯本案肇事逃逸罪嫌，無非係以被告於警
    詢及偵查中之供述、告訴人於警詢及偵查中之指訴、道路交
    通事故現場圖、道路交通事故調查報告表㈠㈡、事故現場照片
    、監視器錄影畫面翻拍照片、勘驗筆錄、告訴人之臺南市立
    安南醫院診斷證明書及臺南市車輛行車事故鑑定會鑑定意見
    書等證據，為其主要論據。
五、訊據被告固坦承告訴人於起訴書所載時地人車倒地時，其有
    騎乘被告機車經過，告訴人因人車倒地受有頭部外傷、右手
    腕挫傷、右手肘、右膝及右足踝挫擦傷之傷害，被告未停留
    現場報警並協助救護，即離開現場等情，然堅詞否認有何修
    正前刑法第185條之4之肇事逃逸罪嫌，辯稱：我是正常行駛
    ，並沒有和告訴人機車發生擦撞，也沒有過失，我是事後經
    警方通知始知悉發生本案交通事故，我沒有肇事逃逸之故意
    等語。經查：
　㈠被告於109年12月26日下午1時48分許，騎乘被告機車，在臺
    南市中西區西門路與民生路口機慢車停等格自東往西方向起
    駛，適同向左前方之告訴人騎乘告訴人機車亦起駛，告訴人
    嗣於西門路與民生路之交岔路口倒地，受有頭部外傷、右手
    腕挫傷、右手肘、右膝及右足踝挫擦傷之傷害，被告未停留
    現場報警並協助救護，即離開現場等情，業據被告於警詢、
    偵查、本院準備程序及審理時供陳在卷（見警卷第9至11頁
    ；偵字卷第32至34頁；本院卷第78至79、261至263、333頁
    ），核與證人即告訴人於警詢及偵查中之證述大致相符（見
    警卷第13至14頁；偵字卷第32至34頁），並有道路交通事故
    現場圖、道路交通事故調查報告表㈠㈡、事故現場照片、監視
    器錄影畫面翻拍照片及臺南市立安南醫院診斷證明書在卷可
    佐（見警卷第3至7、35至47頁；偵字卷第23頁；調偵字卷第
    11至15頁），此部分事實，固堪認定。
　㈡按汽車行駛時，駕駛人應注意車前狀況及兩車並行之間隔，
    並隨時採取必要之安全措施，道路交通安全規則第94條第3
    項定有明文。又按交通法規所稱注意車前狀況情形，是指駕
    駛人就其注意力所及之情況下，對於車前已存在或可能存在
    事物應予注意，以便採取適當之安全措施而言，是駕駛人是
    否已注意車前狀況，應建立在行車當時之時間、空間等一切
    狀況下進行綜合判斷。本案經另案即本院110年度交簡上字
    第178號案件(下稱另案)當庭勘驗現場路口監視器錄影光碟
    後，勘驗結果略以：⒈畫面開始時民生路東向西方向燈號為
    紅燈。⒉畫面時間下午1時47分21秒時，畫面右下方被告騎乘
    機車沿民生路由東往西行駛，之後停在機車停等區（尚未進
    入交岔路口），並在該處停等紅燈。⒊畫面時間下午1時47分
    45秒時，告訴人騎乘機車自畫面左側往畫面右側行駛（即西
    門路由南往北），告訴人行駛至分隔島時，欲至交岔路口內
    之機車待轉區，往右偏行駛在行人穿越道線上，將機車龍頭
    往左偏面向民生路（由東往西）並停在快車道右前方行人穿
    越道線前（在被告左前方）；此時被告前方行人穿越道線前
    之機車待轉區有一部機車停在該處（位於告訴人機車右側，
    以下稱甲）。⒋畫面時間下午1時48分07秒時，民生路燈號轉
    為綠燈，甲騎士往前移動，被告騎在甲後方往前行駛，被告
    行駛至行人穿越道線前時，告訴人始起駛，並向右偏斜行駛
    。⒌畫面時間下午1時48分08秒時，被告機車與告訴人機車平
    行、中間尚有距離。⒍畫面時間1時48分09秒時，被告機車已
    超越告訴人機車，告訴人行駛在被告機車左側後輪處，接著
    告訴人頭往左後轉（可見白色口罩）看正後方機車，此時被
    告機車在告訴人機車右前方、被告幾乎呈直線行駛，告訴人
    不斷右斜行駛；之後告訴人往右側摔倒，被告雙腳自機車腳
    踏板放下、頭向左方看，但仍持續往前行駛；告訴人倒地後
    先坐在原處，之後站起來，站在倒地的機車旁，然後把機車
    扶起來，有另案判決在卷可憑（見本院卷第107至113頁）。
    復經比對監視器錄影畫面翻拍照片及另案勘驗擷圖(見調偵
    字卷第11至15頁；本院卷第65至69頁)，可知民生路行向燈
    號為紅燈時，告訴人機車停在被告機車之左前方，二車之間
    仍有其他車輛，並有一定距離，於民生路行向燈號轉為綠燈
    時，被告先告訴人起駛，告訴人機車向右斜前行起駛，二車
    平行之際，中間仍有間隔距離，嗣被告機車已超越告訴人機
    車後，告訴人機車仍不斷向右斜前行，並隨即向右摔倒，則
    被告顯無從預見或注意其平行、超越告訴人機車後，告訴人
    仍會持續往右偏斜行駛，難認被告有何未注意車前狀況之過
    失。反觀告訴人機車停在機車待轉區左側（後方依序是行人
    穿越線道、民生路由東往西之內側車道），起駛後即不斷以
    向右偏斜行方式前進、於其人車倒地前仍向左回頭，而後在
    被告機車左後方摔倒，堪認本案交通事故之發生係告訴人向
    右偏斜行車所致。而本案交通事故之肇事因素經臺南市車輛
    行車事故鑑定覆議委員會鑑定結果，認告訴人駕駛機車右偏
    行駛未注意安全距離，為肇事原因；被告無肇事因素，有臺
    南市政府110年12月30日府交智安字第1101601474號函及所
    附覆議意見書存卷可參（見本院卷第61至63頁），亦同此認
    定。
  ㈢告訴人固於警詢及偵查中指稱：我從西門路要待轉民生路，
    當民生路號誌轉換為綠燈後，我就東向西起駛，突然被告機
    車從我右後方駛來撞上我機車，我車前車頭、右側踏板受損
    等語（見警卷第13至14頁；偵字卷第32至33頁），且本院將
    本件送請財團法人成大研究發展基金會鑑定本案交通事故肇
    事責任，該會雖表示無法具體看見被告機車與告訴人機車是
    否有發生撞擊，但亦以監視器錄影畫面中，被告機車與告訴
    人機車靠得非常近，告訴人機車右側後視鏡可能已被碰觸產
    生逆時針旋轉，才會產生右側後視鏡反射非常明顯的現象，
    且警方拍攝的現場照片可見告訴人機車右前飾板、被告機車
    左側車身均有刮擦痕，衡以被告於告訴人尚未倒地前，即已
    伸出左、右腳，嗣後並有向左看之情形，表示被告亦知悉騎
    機車與告訴人機車涉及碰撞，而認定被告機車及告訴人機車
    於待轉區外側左前方，發生同向擦撞，有該會111年8月22日
    成大研基建字第1110001723號函所附鑑定報告書在卷可佐（
    見本院卷第153至192頁，下稱成大鑑定報告）。惟查，成大
    鑑定報告就肇事前後當事人、車、路與環境狀況的分析中，
    對於事故後車損情形，記載被告機車無車損(見本院卷第160
    頁)，其於之後分析現場照片時，則記載被告機車左側車身
    有一刮擦痕(見本院卷第171頁)，已有前後齟齬不合之處。
    況觀之成大鑑定報告所指之被告機車左側車身之刮擦痕，主
    要是有一顏色較淺、反白呈現之情形，然自現場照片及被告
    提出之被告機車車身照片(見警卷第41頁；本院卷第211頁)
    ，均可見被告機車其他部位亦有因反光現象而導致車身顏色
    深淺不一或反白呈現之情形，且依道路交通事故調查報告表
    ㈡所示（見警卷第7頁），被告機車車輛撞擊部位係記載「不
    明」，則倘若被告機車左側車身存有刮擦痕，於上開調查報
    告表上理應就車輛撞擊部位填載「左側車身」方是，顯見處
    理本案交通事故之員警亦無法憑藉斯時被告機車之狀況判斷
    其係左側車身發生撞擊，是成大鑑定報告所稱被告機車左側
    車身存有刮擦痕乙情，容有疑問。另成大鑑定報告雖認告訴
    人機車右側後視鏡可能遭被告機車碰觸產生逆時針旋轉，才
    會產生告訴人機車右側後視鏡反射非常明顯的現象，惟告訴
    人機車於本案交通事故發生前，其右側後視鏡均曾呈現反射
    非常明顯的現象，有成大鑑定報告中之擷圖畫面可佐(見本
    院卷第175至177頁)，且成大鑑定報告分析現場照片時，記
    載告訴人機車右側後視鏡係呈現「順時針旋轉」變形之情形
    (見本院卷第168頁)，亦與成大鑑定報告前揭所稱可能因碰
    觸而產生「逆時針旋轉」之情形不符，況倘若被告機車左側
    後視鏡與告訴人機車右側後視鏡發生擦撞，何以依現場照片
    所示（見警卷第41至47頁），該部位卻全無擦撞之痕跡，是
    自難以告訴人機車右側後視鏡反射非常明顯的現象，推論被
    告機車與告訴人機車已發生碰撞。又被告於告訴人尚未倒地
    前，伸出左、右腳的情形，業據被告之辯護人表示係因被告
    注意到對向車道有自小客車欲左轉，被告為保持身體及機車
    平衡，始將雙腳放下等語(見本院卷第221頁)，且查被告機
    車與告訴人機車曾一度極為靠近（見本院卷第178至179頁）
    ，則被告亦有可能為預防車身傾斜及穩定機車始伸出雙腳；
    至於被告於告訴人機車倒地後曾向左看，亦有可能係因聽聞
    告訴人機車倒地聲而有此反應，故亦難以被告於告訴人尚未
    倒地前，即已伸出左、右腳，嗣後並有向左看之情形，即遽
    認被告機車與告訴人機車曾發生碰撞。從而，告訴人及成大
    鑑定報告雖認被告機車有與告訴人機車發生同向擦撞，然監
    視器錄影畫面無法察見二車有擦撞、被告機車車身並無刮擦
    撞擊之痕跡、告訴人車身刮擦痕亦難以證明係與被告車輛擦
    撞所造成之情形下，自難僅憑告訴人之指訴及成大鑑定報告
    即認被告機車與告訴人機車發生碰撞或被告有何未注意車前
    狀況之過失。
　㈣至起訴意旨、臺南市車輛行車事故鑑定會鑑定意見書及成大
    鑑定報告雖有援引道路交通安全規則第89條第1項第7款之規
    定，認被告之過失為綠燈起步未注意左右來車。惟按行車前
    應注意，起駛前應顯示方向燈，注意前後左右有無障礙或車
    輛行人，並應讓行進中之車輛行人優先通行，道路交通安全
    規則第89條第1項第7款定有明文。所謂起駛，是指車輛啟動
    後進入應行駛之車道，而非單純起步行駛之意，此由該條係
    規定「行車前」應注意之事項，及同條項其餘各款均係明定
    車輛行駛前應注意之相關事項，甚至該條款亦明確規定起駛
    前應「顯示方向燈」、應讓「行進中之車輛行人優先通行」
    ，即可明白該條款確係規範自路旁起駛，而非本件被告於停
    等紅燈起駛時之情形，故被告並無上開規則所稱起駛前應注
    意左右車輛之注意義務。是起訴意旨、臺南市車輛行車事故
    鑑定會鑑定意見書及成大鑑定報告援引道路交通安全規則第
    89條第1項第7款之規定，認定被告有綠燈起步未注意左右來
    車之過失，容有誤會，並非可採。
　㈤綜上所述，本件依檢察官所提各項證據，尚難認被告於本案
    交通事故之發生具有過失，依司法院釋字第777號解釋意旨
    ，非因駕駛人故意或過失所致事故之情形構成「肇事」有違
    法律明確性原則而自108年5月31日起失其效力，本案交通事
    故發生時間既為109年12月26日，即非修正前刑法第185條之
    4所指之「肇事」，尚與該罪之構成要件不符，被告於本案
    交通事故發生後離開現場之行為不罰；另基於罪刑法定主義
    及法律不溯及既往原則，亦不能對110年5月30日前之行為以
    110年5月30日始生效施行之刑法第185條之4規定相繩，是應
    對被告為無罪之諭知。
貳、免訴部分(過失傷害部分)：　　
一、公訴意旨另以：被告於109年12月26日下午1時48分許，騎乘
    被告機車，沿臺南市中西區民生路由東往西方向騎乘至民生
    路與西門路口停等紅燈後，準備起步前行之際，原應注意車
    輛起駛前應注意前後左右有無車輛，而依當時天候晴、日間
    自然光線(起訴書誤載為夜間有照明)、路面乾燥無缺陷且無
    障礙物、視距良好，並無不能注意之情事，竟疏未注意左右
    來車即貿然起駛；適有告訴人同向騎乘告訴人機車，亦右偏
    行駛未注意安全距離，二車遂發生碰撞，致告訴人受有頭部
    外傷、右手腕挫傷、右手肘、右膝及右足踝挫擦傷之傷害。
    因認被告所為尚涉犯刑法第284條前段之過失傷害罪嫌等語
    。
二、按案件曾經判決確定者，應諭知免訴之判決，刑事訴訟法第
    302條第1款定有明文。「一事不再理」包含「實體判決確定
    後」禁止再訴之實體確定力（既判力）、「判決確定前」禁
    止再訴之重複起訴之禁止，亦即已經提起公訴或自訴之同一
    案件，「已經實體判決確定者」，在同一法院重行起訴者，
    應依刑事訴訟法第302條第1款諭知免訴之判決；倘前案「未
    經實體判決確定者」，在同一法院重行起訴，則應依刑事訴
    訟法第303條第2款為不受理之判決（最高法院110年度台上
    字第5531號刑事判決參照）。經查，被告上開過失傷害犯行
    ，業經臺灣高等法院臺南分院以111年度交上易字第274號判
    決被告無罪確定（下稱前案），有被告所提之判決書在卷供
    參（見本院卷第317至325頁），而前案與本案被告所涉過失
    傷害部分係同一案件，而前案既經判決確定，本案被告所涉
    過失傷害部分自應依刑事訴訟法第302條第1款規定為免訴之
    判決。
據上論斷，應依刑事訴訟法第301條第1項、第302條第1款，判決
如主文。
本案經檢察官張芳綾提起公訴，檢察官黃信勇、吳惠娟到庭執行
職務。
中　　華　　民　　國　　111 　年　　12　　月　　7 　　日
                  刑事第一庭    審判長法　官　劉怡孜
　　　　　　　　　                    法  官  陳淑勤
　　　　　　　　　                    法  官  潘明彥
以上正本證明與原本無異。
如不服本判決應於收受本判決後20日內向本院提出上訴書狀，並
應敘述具體理由。其未敘述上訴理由者，應於上訴期間屆滿後20
日內向本院補提理由書狀（均須按他造當事人之人數附繕本）「
切勿逕送上級法院」。 
　　　　　　　　　　　　　　　　　    書記官  蘇豐展
中　　華　　民　　國　　111 　年　　12　　月　　7 　　日